臺灣高等法院臺中分院刑事判決　　　　 96年度上易字第754號
上　訴　人　臺灣臺中地方法院檢察署檢察官
上　訴　人
即　被　告　戊○○
上　訴　人
即　被　告　乙○○
被　　　告　健壯建設有限公司
兼上列被告
代　表　人　丁○○　男　45歲（民國○○年○○月○○日生）
　　　　　　　　　　身分證統一編號：Ｚ000000000號
　　　　　　　　　　住臺中市○區○○街101號4樓
上二人共同
選任辯護人　陳光龍律師
上列上訴人因被告等違反著作權法案件，不服臺灣臺中地方法院
95 年度易字第2796號中華民國96年2月27日第一審判決（起訴案
號：臺灣臺中地方法院檢察署 95年度偵續字第117號、95年度偵
字第19534號），提起上訴，本院判決如下：
    主  文
上訴駁回。
    事  實
一、緣健壯建設有限公司（下稱健壯公司，負責人丁○○）於民
    國九十三年間，推出五十八戶透天別墅、案名「自由清境」
    之預售屋建案（建築基地坐落臺中市○○段三九○至三九四
    地號，即在臺中市○區○○路四段與六順路口處；接待中心
    則設在臺中市○區○○路與三賢街口），而乙○○係提供土
    地合建之地主，戊○○則為東佑廣告社之負責人，許貴蓮係
    當岱廣告實業有限公司（下稱當岱公司）之經理，曾友瑞係
    當岱公司之廣告設計人員。丁○○於九十三年六月初代表健
    壯公司與戊○○代表東佑廣告社簽立委託銷售合約，將上開
    「自由清境」建案之廣告及銷售業務全權委交東佑廣告社負
    責。戊○○另於九十三年六月二日，與許貴蓮（代表當岱公
    司）簽立廣告企劃設計委託合約，將「自由清境」建案之全
    部廣告企劃、媒體設計作業轉包予當岱公司處理。嗣於該廣
    告企劃案設計過程中，乙○○、戊○○、許貴蓮、曾友瑞四
    人均明知「野鳥世界大探索」一書中之鳥類攝影照片，為甲○○擁有著作財產權之攝影著作，未經甲○○之許可或授權
    ，不得擅自重製或公開展示。詎其等四人仍基於擅自重製後
    公開展示之侵害他人著作財產權之犯意聯絡（許貴蓮、曾友
    瑞二人未經起訴），由乙○○提供其所有之「野鳥世界大探
    索」一書與許貴蓮、曾友瑞後，自九十三年十二月間起至九
    十四年三月間起，許貴蓮、曾友瑞陸續以掃描去背之方式，
    重製該書中之「冠羽畫眉」、「粉紅鸚嘴」、「紅頭山雀」
    、「茶腹鳥」、「白尾海鵰」及「五色鳥」等鳥類照片於「
    自由清境」建案之廣告冊、單張廣告單、銷售員名片、燈光
    箱看板、大型帆布廣告上，再將該等廣告物交與戊○○放置
    或架設在該建案接待中心及建築基地等處，以為預售屋商業
    推銷廣告之用，而對外公開展示之。嗣經甲○○於九十四年
    三月十四日報警於該建案接待中心處查獲，並扣得廣告冊二
    本、廣告單六張、燈光箱看板一面、帆布廣告二面。
二、案經甲○○訴由臺中縣警察局烏日分局報請臺灣臺中地方法
    院檢察署檢察官偵查起訴。
    理  　由
壹、有罪部分（被告乙○○、戊○○部分）：
一、訊據上訴人即被告（下稱被告）乙○○、戊○○均矢口否認
    有何侵害著作權之行為，其等所辯內容如下：
（一）被告乙○○辯稱：(1)乙○○為「自由清境」建案之地主，
      僅提供土地予健壯公司進行合建，並不負責或參與房屋之
      銷售事宜。況健壯公司已與戊○○之東佑廣告社，就「自
      由清境」建案訂立委託銷售合約，而將該建案之全部銷售
      、廣告等業務，交由東佑廣告社承攬負責，東佑廣告社再
      將廣告企劃設計等業務，另行委由當岱公司處理，是相關
      廣告之內容與製作，均與地主乙○○無關。乙○○雖曾因
      當岱公司透過戊○○商借，而將「野鳥世界大探索」一書
      借予當岱公司，然乙○○之意僅係供當岱公司人員參考之
      用，相關廣告之取材、設計、修改、製作等，因事涉專業
      ，均由當岱公司自行負責處理。如當岱公司認有引用該書
      內容或圖片之需要時，理應由當岱公司取得原著作人之授
      權後使用。乙○○從未指示當岱公司人員如何設計、修改
      、製作廣告，亦從未指示當岱公司人員侵害告訴人之著作
      權。本案相關廣告上之鳥類圖案，係負責廣告製作之當岱
      公司所自行設計、修改、取用，此與被動提供書籍供參考
      之乙○○無關。(2)乙○○本身並非廣告專業人士，亦無著
      作權法之專業知識；而當岱公司之經理許貴蓮從事廣告業
      務多年，為專業人士，應深知著作權法之相關規定，有判
      斷廣告內容是否侵害他人著作權之能力。故依一般經驗法
      則，專業之當岱公司，應不可能受非專業之乙○○指示，
      而故意侵害他人之著作權。且乙○○僅為地主，並非健壯
      公司人員，與當岱公司間亦無契約關係，當岱公司更不可
      能聽從乙○○之指示。故證人許貴蓮證稱本案係乙○○指
      示要使用告訴人之鳥類照片云云，顯與事實不符，應係當
      岱公司卸責之詞。尤其本案告訴人並未對實際製作案爭廣
      告之當岱公司人員提出告訴，有違常情，故可合理推論告
      訴人恐係與當岱公司達成協議，而由當岱公司人員配合告
      訴人之說詞，以使告訴人向較具資力之建商、地主求取高
      額之賠償金，是證人許貴蓮之證詞並不可採。(3)所謂著作
      ，指屬於文學、科學、藝術或其他學術範圍之創作；而創
      作須具備特定內容與創意表達二要件，並足以表現著作者
      之個性及獨特性等人文精神之創作，方可認為具有原創性
      。又攝影著作固屬於著作權法之著作，然攝影著作應係由
      「主題之選擇」、「光影之處理」、「修飾」、「組合」
      或其他藝術上之賦形方法，以攝影機產生之著作，始受保
      護；通常一般以攝影機對實物拍攝之照片，尚難認係著作
      權法保護之對象。案爭廣告上之鳥類圖案，係將大自然界
      之鳥類予以直接攝影而留下影像，而鳥類乃自然界之實物
      ，其身體或體態，實難認具有原創性，自非著作權法所護
      之著作範圍。又著作之合理使用，不構成著作財產權之侵
      害。案爭廣告上之鳥類圖案，當岱廣告公司僅係剪取告訴
      人攝影照片上之鳥類頭部、身體部位後，再自行重新構圖
      ，並非完全重製告訴人之照片，與告訴人原有照片具有明
      顯之不同，且該鳥類圖樣僅佔整個廣告內容之一小部分，
      比例不高。又案爭廣告之目的係為促銷房屋，並非為銷售
      鳥類照片，二者間之著作性質顯不相同。故案爭廣告上之
      圖樣，縱認有部分係剪取自告訴人之照片，然此亦應屬於
      合理使用範圍內，應不構成對告訴人著作權之侵害云云。
（二）被告戊○○辯稱：(1)戊○○與當岱公司業務往來十幾年，
      期間委託當岱公司製作之廣告不計其數，一向沒有問題，
      所以相信當岱公司在廣告方面的專業，應該不會故意侵害
      他人著作權。戊○○於九十三年間代理銷售「自由清境」
      建案之預售屋，將該建案之全部廣告企劃、媒體設計等作
      業，委託當岱公司設計、印刷，戊○○並未提供告訴人所
      攝影的鳥類照片予當岱公司，且戊○○根本不可能取得告
      訴人所攝影的鳥類照片，一切廣告悉由當岱公司規劃設計
      。當岱公司是專業的廣告設計公司，對於他人享有著作權
      的文字、圖形、攝影著作，在未經著作權人同意下，不得
      任意重製，此為當岱公司所知悉，而戊○○相信當岱公司
      的專業，所以對當岱公司所製作出來的廣告紙、宣傳單及
      廣告看板，未曾懷疑而予以收受使用，故戊○○並無侵害
      他人著作權之犯意。戊○○是依契約的規定給付報酬予當
      岱公司，並未另外給付額外報酬，故不可能指示當岱公司
      侵害他人著作權，當岱公司也不可能甘冒風險去侵害他人
      著作權，製造彼此困擾。且戊○○委託當岱公司製作的廣
      告紙、宣傳單，並非供販賣使用，戊○○並未因此獲有利
      益，自必要侵害他人著作權。(2)當岱公司所製作出來的廣
      告紙、宣傳單及廣告看板，其上雖有鳥類圖案，但與告訴
      人所主張侵害著作權之照片不盡相符，故當岱公司應無侵
      害告訴人著作權之情事。況且當岱公司已將鳥類的圖案予
      以變更，顯見當岱公司亦知不可完全抄襲他人之著作，即
      當岱公司就其所製作之廣告紙、宣傳單及廣告看板，認與
      告訴人之著作已有所不同，並未侵害告訴人之著作權，才
      設計定稿、印刷後，提供予戊○○。是以當岱公司專業觀
      點，都不認為有侵害告訴人之著作權，戊○○如何能知悉
      當岱公司所製作的廣告物有侵害告訴人之著作權。(3)本案
      實際製作廣告紙、宣傳單及廣告看板者係當岱公司，但告
      訴人竟未對之提出告訴，而以許貴蓮為證人來指訴戊○○
      ，可知許貴蓮之指訴，應係配合告訴人所為，不足採信云
      云。
二、經查：
（一）前開犯罪事實，業據告訴人甲○○及證人許貴蓮、曾友瑞
      於偵審中指證明確，並有委託銷售合約書、廣告企劃設計
      委託合約書、甲○○所著「野鳥世界大探索」一書、「冠
      羽畫眉」、「粉紅鸚嘴」、「紅頭山雀」、「茶腹 鳥」、
      「白尾海鵰」及「五色鳥」等鳥類照片、「自由清境」建
      案之廣告冊、單張廣告單、銷售員名片、含有上開鳥類照
      片之大型帆布等廣告物架設在該建案接待中心及建築基地
      等處之照片在卷可稽，另並有廣告冊二本、廣告單六張、
      燈光箱看板一面、帆布廣告二面扣案可證，且核上開廣告
      物之圖案中，確有使用「野鳥世界大探索」一書中之前述
      鳥類照片甚為明確。
（二）按攝影著作屬於我國著作權法所保護著作種類之一，此觀
      著作權法第五條第一項第五款即明。而所謂攝影著作，依
      著作權法第五條第一項各款著作內容例示第二條第五款之
      定義，包括照片、幻燈片及其他以攝影之製作方法所創作
      之著作。又所謂原創性，係指著作人獨立創作之作品，足
      以代表創作者之情感或思想而言。本案告訴人所拍攝、收
      錄於其所著「野鳥世界大探索」一書中之「冠羽畫眉」、
      「粉紅鸚嘴」、「紅頭山雀」、「茶腹鳥」、「白尾海鵰
      」及「五色鳥」等鳥類照片，係告訴人以攝影方法創作之
      照片，依其攝影之主題、角度、光線、畫面編排等所呈現
      之鳥類照片內容，均具有相當之美感與藝術氣息，如單隻
      冠羽畫眉昂首而立、多隻冠羽畫眉緊緊相偎、粉紅鸚嘴餵
      食幼鳥、白尾海鵰翱翔天際等等，皆可看出攝影者運鏡取
      景技巧不凡、匠心獨具，而有其欲表現之特定思想。該等
      照片所表現之鳥類生態美感、意境，顯非通常一般以攝影
      機對實物拍攝之照片可比擬。故上開鳥類照片，應屬由「
      主題之選擇」、「光影之處理」等藝術上之賦形方法，以
      攝影機產生、具有原創性而受著作權法保護之攝影著作，
      是告訴人對該等照片自享有著作財產權明甚。
（三）證人許貴蓮、曾友瑞於原審行交互詰問程序時，就其等使
      用卷附「野鳥世界大探索」一書中之前述鳥類照片於「自
      由清境」廣告企劃案中之經過具結證述綦詳，依其等證述
      內容，主要原委即被告戊○○引介其等至被告即地主乙○○住處，因被告乙○○對原始廣告企劃設計稿不滿意，故
      要求並指定使用「野鳥世界大探索」一書中之前述鳥類照
      片於廣告圖案中，且出借提供該書作為廣告設計製作使用
      。當時許貴蓮尚有質問被告乙○○、戊○○二人：「這個
      （指前述鳥類照片）可以用嗎？」，乙○○、戊○○二人
      答稱：「可以用，妳用就對了。」；而曾友瑞亦證稱：「
      乙○○拿書給我的時候就選好書內的圖片要我使用，因為
      他有選定蠻多的，我就從他指定的範圍內挑出合適的圖片
      來用。」等語；另許貴蓮復證稱：「我們（廣告）設計好
      要給業主看，看過審核後要發包。業主是指乙○○、戊○○。」等語。足徵被告乙○○、戊○○二人對使用告訴人
      鳥類照片於該廣告企劃案一事，主觀上知情，且與實際動
      手設計製作該廣告圖案內容之許貴蓮、曾友瑞間有犯意聯
      絡；客觀上亦有出借書籍、核稿、公開展示侵權廣告物等
      行為分擔。是被告乙○○、戊○○二人對本案侵害著作權
      犯罪流程自具有相當之支配能力。又證人許貴蓮、曾友瑞
      之證詞內容，業經原審踐行嚴格詳盡之交互詰問程序以擔
      保其真實性，且其等證詞就如何取得「野鳥世界大探索」
      一書使用於廣告設計製作之經過，核亦與被告乙○○、戊○○所自承者相去不遠（即經由被告戊○○之引介向被告
      乙○○借用），是其等二人前述證詞應具有可信性。被告
      乙○○、戊○○雖以本案告訴人未對共犯許貴蓮、曾友瑞
      二人提出告訴為由，質疑許貴蓮、曾友瑞證詞之可信性，
      惟此屬憑空臆測，並無實據，自無可採。況依刑事訴訟法
      第二百三十九條規定之「告訴不可分」原則，告訴乃論之
      罪，對於共犯之一人告訴者，其效力及於其他共犯。是本
      案告訴人雖未對共犯許貴蓮、曾友瑞二人提出告訴，惟對
      乙○○、戊○○告訴之效力本及於許貴蓮、曾友瑞二人，
      併此敘明。
（四）按「著作之利用是否合於第四十四條至第六十三條規定或
      其他合理使用之情形，應審酌一切情狀，尤應注意下列事
      項，以為判斷之基準：一、利用之目的及性質，包括係為
      商業目的或非營利教育目的。二、著作之性質。三、所利
      用之質量及其在整個著作所占之比例。四、利用結果對著
      作潛在市場與現在價值之影響。」，著作權法第六十五條
      第二項定有明文。查「自由清境」廣告企劃案之訴求主題
      為「鳥的故鄉」，而重製利用前述鳥類照片於房屋廣告圖
      案中之方式，係保留照片主體即鳥隻部分，再去除、修改
      背景後套用之，此經證人許貴蓮、曾友瑞證述明確，並有
      相關廣告冊、單張廣告單、銷售員名片、含有上開鳥類圖
      案之廣告物照片在卷可稽。而案爭告訴人攝影著作之主角
      ，顯然即為鳥隻本身，被告乙○○、戊○○為加強預售屋
      廣告美感與效果之商業營利目的，擅自使用他人攝影著作
      之精華部分，該等未經合法授權之重製及公開展示行為，
      並導致告訴人經濟上利益之損害。依前開規定及說明，本
      案自無所謂合理使用他人著作可言。
（五）綜上所述，被告乙○○、戊○○前揭所辯各節，均無足採
      。本案事證明確，被告二人犯行堪以認定。
三、論罪科刑：
（一）核被告乙○○、戊○○所為，均係犯著作權法第九十一條
      第一項之擅自以重製之方法侵害他人之著作財產權罪及同
      法第九十二條之擅自以公開展示之方法侵害他人之著作財
      產權罪。被告乙○○、戊○○與未經起訴之許貴蓮、曾友
      瑞四人間，就前揭犯行具有犯意聯絡及行為分擔，均為共
      同正犯。
（二）按刑事法若干犯罪行為態樣，本質上原具有反覆、延續實
      行之特徵，立法時既予特別歸類，定為犯罪構成要件之行
      為要素，則行為人基於概括之犯意，在密切接近之一定時
      、地持續實行之複次行為，倘依社會通念，於客觀上認為
      符合一個反覆、延續性之行為觀念者，於刑法評價上，即
      應僅成立一罪，俾免有重複評價、刑度超過罪責與不法內
      涵之疑慮；學理上所稱「集合犯」之職業性、營業性或收
      集性等具有重複特質之犯罪均屬之，例如經營、從事業務
      、收集、販賣、製造、散布等行為概念者是，此有最高法
      院九十五年度臺上字第一○七九號判決意旨可資參照。本
      案被告乙○○、戊○○非法重製及公開展示他人攝影著作
      之行為，係在密集期間內以相同之方式持續進行，未曾間
      斷，即具有反覆、延續實行之特徵，從而在行為概念上，
      縱有多次反覆非法重製及公開展示舉措，仍應各評價係包
      括一罪之集合犯。
（三）被告乙○○、戊○○行為後，刑法第五十五條關於牽連犯
      之規定，於九十四年一月七日修正公布刪除，並於九十五
      年七月一日施行，是於新法修正施行後，被告乙○○、戊○○於本案所為之擅自以重製之方法侵害他人之著作財產
      權罪及擅自以公開展示之方法侵害他人之著作財產權罪，
      即須分論併罰。則其等犯行，因行為後新法業已刪除牽連
      犯之規定，此刪除雖非犯罪構成要件之變更，但顯已影響
      行為人刑罰之法律效果，自屬法律有變更，經比較新、舊
      法規定，修正後之規定對於被告乙○○、戊○○較為不利
      ，依刑法第二條第一項前段之規定，仍應適用較有利於被
      告乙○○、戊○○之行為時法律，即修正前刑法第五十五
      條關於牽連犯之規定，從一情節較重之擅自以公開展示之
      方法侵害他人之著作財產權罪處斷。公訴意旨認應依想像
      競合犯從一重處斷，容有未洽（蓋「重製」後復「公開展
      示」，重製與公開展示之行為時地不同，而屬自然概念上
      可分之二行為，故非想像競合犯）。
四、原審審理結果，認被告乙○○、戊○○犯上述之罪，適用著
    作權法第九十一條第一項、第九十二條、第九十八條前段，
    刑法第二條第一項前段、第十一條前段、第二十八條、（修
    正前）第五十五條、（修正前）第四十一條第一項前段，修
    正前罰金罰鍰提高標準條例第二條，現行法規所定貨幣單位
    折算新臺幣條例第二條等規定，並審酌被告乙○○、戊○○
    以重製後公開展示之方法侵害他人之著作財產權，其等犯罪
    之目的為圖預售屋廣告物內容之切題與精美，所為輕忽對他
    人著作財產權之尊重，且迄今尚未能與告訴人達成和解，復
    飾言卸責，犯罪後態度不佳；惟衡酌其等將前揭告訴人所享
    有著作權之鳥類攝影照片重製於預售屋廣告物上並予以公開
    展示之結果，對於該攝影著作潛在市場與現在價值之影響，
    尚屬輕微，就消費者而言，係著重預售屋商品本身之優劣，
    尚不致僅因廣告物上之鳥類攝影照片精美，即率予訂購房屋
    ，是本案違反著作權法之犯行，對告訴人所肇致之直接利益
    衝突程度尚非嚴重，又乙○○、戊○○二人行為之可非難性
    ，亦顯較實際動手設計製作廣告物之許貴蓮、曾友瑞為輕等
    一切情狀，各量處被告乙○○、戊○○二人有期徒刑四月。
    復說明被告乙○○、戊○○行為時之刑法第四十一條第一項
    前段規定：「犯最重本刑為五年以下有期徒刑以下之刑之罪
    ，而受六個月以下有期徒刑或拘役之宣告，因身體、教育、
    職業、家庭之關係或其他正當事由，執行顯有困難者，得以
    一元以上三元以下折算一日，易科罰金。」，且依修正前罰
    金罰鍰提高標準條例第二條（現已刪除）規定，就其原定數
    額提高為一百倍折算一日，則本案被告行為時之易科罰金折
    算標準，應以銀元三百元折算一日，經折算為新臺幣後，應
    以新臺幣九百元折算為一日。惟九十五年七月一日修正公布
    施行之刑法第四十一條第一項前段則規定：「犯最重本刑為
    五年以下有期徒刑以下之刑之罪，而受六個月以下有期徒刑
    或拘役之宣告者，得以新臺幣一千元、二千元或三千元折算
    一日，易科罰金。」，比較修正前後之易科罰金折算標準，
    以九十五年七月一日修正公布施行前之規定，較有利於被告
    乙○○、戊○○。則本案應依刑法第二條第一項前段，適用
    修正前刑法第四十一條第一項前段規定，諭知易科罰金之折
    算標準。再敘明卷附之「野鳥世界大探索」一書，及扣案之
    廣告冊二本、廣告單六張、燈光箱看板一面、帆布廣告二面
    ，分屬被告乙○○、戊○○所有，供本案犯罪所用之物，均
    應依著作權法第九十八條前段之規定宣告沒收。經核原審判
    決認事用法及量刑尚稱妥適，被告乙○○、戊○○二人上訴
    意旨否認犯行，檢察官上訴意旨認原審量刑過輕，均無理由
    ，應予駁回。
五、公訴意旨另以：被告乙○○、戊○○因未於其等所製作含前
    述鳥類照片之廣告物中，載明告訴人為著作人，且去背割裂
    原攝影著作內容，因認被告乙○○、戊○○尚共同涉犯著作
    權法第九十三條第一款、第十六條、第十七條之侵害著作人
    格權罪嫌云云。然按著作權法第十六條第一項前段規定：「
    著作人於著作之原件或其重製物上或於著作公開發表時，有
    表示其本名、別名或不具名之權利」，此即著作人之「姓名
    表示權」。而所謂重製物，依同法第三條第一項第五款前段
    規定，係指以印刷、複印、錄音、錄影、攝影、筆錄或其他
    方法有形之重複製作而言。案爭廣告物之鳥類照片，係被告
    乙○○、戊○○未經授權，自告訴人之攝影著作中擷取鳥隻
    部分、去背修改再融入房屋廣告圖案中而成，即非屬上開條
    文所指之「著作人著作之原件」或「著作人著作之重製物」
    ，與上揭著作人姓名表示權侵害之要件不符。復按著作權法
    第十七條固規定：「著作人享有禁止他人以歪曲、割裂、竄
    改或其他方法改變其著作之內容、形式或名目致損害其名譽
    之權利」，惟利用他人著作常因利用方式難免須做部分形式
    的改變，故該改變是否構成侵害著作人之「同一性保持權」
    ，端視改變結果是否影響著作人之名譽為斷，並非謂任何改
    變行為即侵害著作人之同一性保持權，而阻礙利用著作之文
    化發展，換言之，以歪曲、割裂、竄改或其他方法改變他人
    著作之內容、形式或名目，仍須害及著作人之名譽，始有同
    法第九十三條第一款之侵害著作人格權刑事規定之適用。查
    被告乙○○、戊○○擷取告訴人攝影著作之部分置入預售屋
    廣告物圖案中，其效果為使廣告內容更為優美生動，客觀上
    應無損害告訴人名譽之可能，而與上述侵害著作人之同一性
    保持權之要件不符。公訴人認被告乙○○、戊○○所為侵害
    告訴人前揭著作人格權，容有誤會，此部分原應為無罪之諭
    知，惟公訴人認此部分與前開有罪部分有想像競合犯之裁判
    上一罪關係，爰不另為無罪之諭知，附此敘明。
六、如前所述，依調查證據之結果，認實際動手設計製作案爭廣
    告物之廣告業者許貴蓮、曾友瑞，有共同參與本案被告乙○○、戊○○侵害他人攝影著作財產權之犯行，復為告訴人本
    案告訴效力所及，然未經起訴，是許貴蓮、曾友瑞所為涉及
    違反著作權法罪嫌，宜由檢察官查明後另行依法處理。
貳、無罪部分（被告丁○○及其所代表之健壯公司部分）：
一、公訴意旨略以：被告丁○○係健壯公司之負責人，並推出上
    述「自由清境」預售屋建案。丁○○明知「冠羽畫眉」、「
    粉紅鸚嘴」、「紅頭山雀」、「茶腹鳥」、「白尾海鵰」及
    「五色鳥」等鳥類照片為甲○○擁有著作財產權之攝影著作
    ，仍與乙○○、戊○○基於擅自重製後公開展示之侵害他人
    著作財產權之犯意聯絡，於九十三年十二月間，重製該等鳥
    類照片於「自由清境」建案之廣告冊、單張廣告單、銷售員
    名片、燈光箱看板、大型帆布廣告上，再將該等廣告物放置
    或架設在該建案接待中心及建築基地等處，以為預售屋商業
    推銷廣告之用而對外公開展示之。因認被告丁○○涉犯著作
    權法第九十一條第一項之擅自以重製之方法侵害他人之著作
    財產權罪、同法第九十二條之擅自以公開展示之方法侵害他
    人之著作財產權罪、同法第九十三條第一款、第十六條、第
    十七條之侵害著作人格權罪，而丁○○為健壯公司代表人，
    健壯公司即應依同法第一百零一條第一項之規定，科以該法
    第九十一條第一項、第九十二條、第九十三條之罰金刑。
二、按犯罪事實應依證據認定之，無證據不得認定犯罪事實，又
    不能證明被告犯罪或其行為不罰者，應諭知無罪之判決，刑
    事訴訟法第一百五十四條第二項、第三百零一條第一項分別
    定有明文。再事實之認定，應憑證據，如未能發現相當之證
    據，或證據不足以證明，自不能以推測或擬制之方法，以為
    裁判基礎（最高法院四十年臺上字第八六號判例意旨參照）
    。又認定犯罪事實，所憑之證據，雖不以直接證據為限，間
    接證據亦包括在內，然無論直接或間接證據，其為訴訟上之
    證明，須於通常一般之人均不致於有所懷疑，而得確信其為
    真實之程度者，始得據之為有罪之認定，倘其證明尚未達到
    此一程度，而有合理性懷疑之存在時，即無從為有罪之認定
    （最高法院六十九年臺上字第一五三一號、七十六年臺上字
    第四九八六號判例意旨參照）。次按檢察官就被告犯罪事實
    ，應負舉證責任，並指出證明之方法。因此，檢察官對於起
    訴之犯罪事實，應負提出證據及說服之實質舉證責任。倘其
    所提出之證據，不足為被告有罪之積極證明，或其闡明之證
    明方法，無從說服法官以形成被告有罪之心證，基於無罪推
    定之原則，自應為被告無罪判決之諭知，最高法院亦著有九
    十二年臺上字第一二八號判例可憑。
三、公訴意旨認定被告丁○○及健壯公司涉有前述罪嫌，係以被
    告丁○○為推出「自由清境」預售屋建案之健壯公司代表人
    兼實際負責人，對於該建案廣告物中之鳥類圖案內容及來源
    ，應有所知，且有決定使用與否之權。又證人許貴蓮於警詢
    時曾證述：案爭廣告物之鳥類圖案來源為健壯公司所提供等
    語，為其主要論據。訊據被告丁○○堅決否認有何違反著作
    權法之犯行，辯稱：伊早於九十三年六月初，即將「自由清
    境」建案之全部銷售、廣告等業務，交由戊○○所營之東佑
    廣告社承攬負責，東佑廣告社再將廣告企劃設計等業務，另
    行委由當岱公司處理，故伊對於案爭廣告內容及事務全未參
    與，於事前亦不知當岱公司如何取材及設計廣告內容等語。
四、經查：被告丁○○於九十三年六月初，代表健壯公司與代表
    東佑廣告社之戊○○，簽立委託銷售合約，將「自由清境」
    建案之廣告及銷售業務「全權委交」東佑廣告社負責，並約
    定該案承銷方式採包銷制，有關該案銷售業務所需之企劃、
    廣告費、接待中心及現場所需之銷售工具等及人員薪獎支出
    ，概由東佑廣告社負責。戊○○復於九十三年六月二日，與
    代表當岱公司之許貴蓮，簽立廣告企劃設計委託合約，將上
    開「自由清境」建案之全部廣告企劃、媒體設計作業委由當
    岱公司製作等事實，業經證人戊○○、許貴蓮證述屬實，並
    有委託銷售合約書、廣告企劃設計委託合約書在卷可憑。依
    上開委託銷售合約規定內容，健壯公司已將該建案之廣告及
    銷售業務全部委由東佑廣告社負責，並未保留廣告內容審核
    定稿之權限，而東佑廣告社復將廣告設計製作業務交由下游
    包商即當岱公司處理。經此二度發包，被告丁○○與其所代
    表之健壯公司，就該建案之廣告設計製作業務，已難認有參
    與或控制關係。復詳核證人許貴蓮、曾友瑞及同案被告戊○○、乙○○等人於偵審中之歷次證詞及陳述，可知：許貴蓮
    、曾友瑞係經由戊○○之引介，於乙○○處取得告訴人之鳥
    類照片作為廣告設計使用。於廣告設計製作過程中，許貴蓮
    、曾友瑞所認定有權核定廣告稿件內容之業主僅戊○○、「
    林董」（即乙○○）二人，許貴蓮、曾友瑞並未曾就廣告設
    計製作事宜與丁○○接洽過。是本案並無證據證明被告丁○○就許貴蓮、曾友瑞、戊○○、乙○○等人非法使用他人攝
    影著作之侵權事實，主觀上知情，或客觀上有所參與，自難
    認其有共同正犯之犯意聯絡與行為分擔。又細繹證人許貴蓮
    於原審交互詰問程序中之詳細證詞內容，其於警詢時之所以
    證述鳥類圖案來源為健壯公司所提供一節，應係其誤認提供
    照片者「林董」（即乙○○）為健壯公司之負責人所致，自
    難以許貴蓮前開警詢中之證詞為不利丁○○之認定。此外，
    復查無其他積極證據足以證明被告丁○○有公訴人所指違反
    著作權法之犯行，既不能證明其犯罪，揆諸前開規定及說明
    ，自應對被告丁○○與其代表之健壯公司均為無罪判決之諭
    知。檢察官就此部分提起上訴，並無理由，應併予駁回。
據上論結，應依刑事訴訟法第三百六十八條，判決如主文。
本案經檢察官丙○○到庭執行職務。
中　　華　　民　　國　　96　　年　　6 　　月　　20　　日
            刑事第八庭    審判長法　官  羅  得  村
                                法　官  劉  榮  服
                                法　官  張  靜  琪
上列正本證明與原本無異。
不得上訴。
                                書記官  陳  妙  瑋
中　　華　　民　　國　　96　　年　　6 　　月　　21　　日
附錄論罪科刑法條
著作權法第九十一條第一項：
擅自以重製之方法侵害他人之著作財產權者，處三年以下有期徒
刑、拘役，或科或併科新臺幣七十五萬元以下罰金。
著作權法第九十二條：
擅自以公開口述、公開播送、公開上映、公開演出、公開傳輸、
公開展示、改作、編輯、出租之方法侵害他人之著作財產權者，
處三年以下有期徒刑、拘役、或科或併科新臺幣七十五萬元以下
罰金。
